【裁判字號】    97,易,1109
【裁判日期】    971230
【裁判案由】    侵占
【裁判全文】
臺灣高雄地方法院刑事判決              97年度易字第1109號
公  訴  人  臺灣高雄地方法院檢察署檢察官
被      告  乙○○
上列被告因侵占案件，經檢察官提起公訴（97年度偵字第1351號
），本院判決如下：
    主  文
乙○○無罪
    理  由
一、公訴意旨略以：被告乙○○於民國96年4 月10日，向甲○○
    設於高雄市○○區○○街32號之「昇大機車行」以附條件買
    賣方式購買車牌號碼526-QCA 號輕型機車1 輛，約定價金新
    臺幣 (下同)37,500 元、分10期給付、每月1 期、每期付款
    3,750 元，於價金尚未清償完畢前，上開機車所有權仍屬甲
    ○○所有。詎乙○○取得上開機車後，於繳納3 期付款，即
    11,250元後，竟基於為自己不法所有之意圖，擅將該機車侵
    占入己，因認被告乙○○涉犯刑法第335 條第1 項侵占罪嫌
    等語。
二、按犯罪事實應依證據認定之，無證據不得認定犯罪事實；又
    不能證明被告犯罪者，應諭知無罪之判決，刑事訴訟法第15
    4 條第2 項、第301 條第1 項前段分別定有明文。次按，所
    謂證據，係指直接間接足以證明犯罪行為之一切證人、證物
    而言；且事實之認定，應憑證據，如未能發現相當證據，或
    證據不足以證明，自不能以推測或擬制之方法，以為裁判基
    礎，最高法院30年上字第128 號、40年台上字第86號判例均
    可資參考。復按，認定不利於被告之事實，須依積極證據，
    苟積極證據不足為不利於被告事實之認定時，即應為有利於
    被告之認定，更不必有何有利之證據，亦有最高法院30年上
    字第816 號判例意旨可資參照。再按刑法上之侵占罪，須持
    有人變易其原來之持有意思而為不法所有之意思，始能成立
    ，如僅將持有物延不交還或有其他原因致一時未能交還，既
    缺乏主觀要件，即難遽以該罪相繩，最高法院另著有68年台
    上字第3146號判例意旨足供參照。換言之，刑法上之侵占罪
    ，須意圖為自己或他人不法之所有，而變易持有之意為所有
    之意，為成立要件，若行為人並無不法所有之意圖，則屬欠
    缺意思要件，自難入行為人於侵占罪名。
三、公訴人認被告涉有侵占犯行，無非係以告訴代理人丙○○於
    偵查中之指述、機車附條件買賣契約書、催告通知書、客戶
    聯絡繳款明細表各1 份，及本票1 紙為其論據。訊據被告乙
    ○○固坦承未繳清上開機車之價款，惟堅詞否認有上開侵占
    之犯行，辯稱：伊沒有收到催告通知書，伊係因當時經濟壓
    力大，還要負擔小孩之學費，所以未繳清機車之價款等語。
    經查：
  (一)按被告以外之人於審判外之言詞或書面陳述，除法律有規定
    者外，不得作為證據；又被告以外之人於審判外之陳述，雖
    不符刑事訴訟法第159 條之1 至第159 條之4之 規定，而經
    當事人於審判程序同意作為證據，法院審酌該言詞陳述或書
    面陳述作成時之情況，認為適當者，亦得為證據，刑事訴訟
    法第159 條第1 項、第159 條之5 第1 項定有明文。經查，
    本判決所引用之各項證據資料，其屬於被告以外之人於審判
    外之言詞、書面陳述者，均據被告於審判程序同意作為證據
    （見本院卷二第49頁），本院審酌上開證據作成時之情況，
    亦無不當取供等情形，認為以之作為本案之證據亦屬適當，
    依刑事訴訟法第159 條之5 第1 項之規定，應均有證據能力
    ，先予敘明。
  (二)被告乙○○於96年4 月10日，向甲○○設於高雄市○○區○
    ○街32號之「昇大機車行」以附條件買賣方式購買車牌號碼
    526-QCA 號輕型機車1 輛，約定價金新臺幣 (下同)37,500
    元、分10期給付、每月1 期、每期付款3,750 元，於價金尚
    未清償完畢前，上開機車所有權仍屬甲○○所有之事實，除
    為被告所不否認外，並有機車附條件買賣契約書1 份（見偵
    查卷一第9 頁正、反面）、昇大機車出租行營利事業登記證
    影本（偵查卷一第12頁）、上開機車之行車駕駛執照正、反
    面影本（見偵查卷一第10頁），及被告所簽發之本票1 紙（
    見偵查卷一第11頁）在卷可稽，應堪以認定。惟刑法第335
    條第1 項之普通侵占罪，係以意圖為自己或第三人不法之所
    有，而侵占自己持有他人之物為構成要件，而本件被告與昇
    大機車行既係以附條件之買賣方式購買上開機車，於價金未
    清償完畢前，該部機車所有權固仍屬昇大機車行所有，然被
    告購買上開機車，其因而持有該機車使用，其乃係為自己而
    持有該部機車，並非為他人持有該部機車，此核已與刑法侵
    占罪之構成要件有間（臺灣高等法院96年度上易字第2115號
    判決意旨參照）。
  (三)再者，被告於上開契約簽定後，分別於96年5 月15日、96年
    6 月15日及96年7 月15日，依約如期繳交前3 期之機車價款
    各3,750 元，即共11,250元，此為告訴人於告訴狀中亦有陳
    述，並有卷附客戶聯絡繳款明細表1 份（見偵查卷一第7 頁
    ）可證。姑不論分期款項是否為被告所支付，惟被告若有為
    自己不法所有之意圖，則於取得該機車後，大可拒付任何款
    項或儘早停付價款，何需依約如期付款3 期，且給付金額合
    計為11,250元，已達總價款37,500元之30﹪？是以要難據此
    認定被告於購買該車之時，其主觀上即具有不法所有之意圖
    。至被告自96年7 月15日起即未再給付任何款項予昇大機車
    行，亦未將上開車輛返還，縱認屬實，然此應屬一般民事債
    務不履行，尚難以此逕認被告有何侵占之行為，被告所辯並
    無不法侵占之犯意，尚堪採信。
四、綜上所述，本件檢察官提出之證據，至多僅得證明被告有未
    依約履行債務之情，公訴意旨所指被告於未給付分期款後，
    擅行將上開車輛侵占入己，亦經被告堅詞否認，是本院無從
    獲得被告有何基於不法之意圖而積極易持有為所有之侵占行
    為，而認不能證明被告有公訴人所指之侵占犯行。此外，復
    查無其他積極證據證明被告有何公訴意旨所指犯行，揆諸前
    開說明，既不能證明被告犯罪，自應諭知被告無罪之判決。
據上論斷，應依刑事訴訟法第301條第1項，判決如主文。
本案經檢察官丁○○到庭執行職務。
中    華    民    國    97    年    12    月    30    日
                  刑事第十八庭  審判長法  官  廖建瑜
                                      法  官  林永村
                                      法  官  林裕凱
以上正本證明與原本無異。
如不服本判決應於收受送達後10日內向本院提出上訴書狀，並應
敘述具體理由；如未敘述上訴理由者，應於上訴期間屆滿後20日
內向本院補提理由書（均須按他造當事人之人數附繕本）「切勿
逕送上級法院」。
中    華    民    國    97    年    12    月    30    日
                                      書記官  黃靖媛


司法院資訊處製作；財團法人民間司法改革基金會備份。
